臺灣板橋地方法院民事判決　　　　　　　95年度簡上字第66號
上　訴　人　丙○○
　　　　　　乙○○○
共　　　同
訴訟代理人　吳嘉榮律師
被 上 訴人　甲○○
訴訟代理人　凌見臣律師
複 代 理人　陳志偉律師
上列當事人間請求返還租賃房屋等事件，上訴人對於中華民國95
年1 月17日臺灣板橋地方法院板橋簡易庭94年板簡字第1874號第
一審判決提起上訴，經本院於96年1 月10日言詞辯論終結，判決
如下：
    主  文
原判決關於駁回上訴人後開第二項至第五項之訴部分，及該部分
假執行之聲請，並訴訟費用之裁判廢棄。
被上訴人應自坐落台北縣永和市○○段第參柒地號、第參捌地號
土地上建物即門牌號碼台北縣永和市○○路一六二號一樓、同路
一六二號二樓之二、同路一六二號二樓之三房屋遷出，並將上開
房屋騰空交還上訴人丙○○。
被上訴人應自民國九十五年三月十八日起至騰空交還前項房屋之
日止，按月給付上訴人丙○○新台幣壹拾伍萬元。
被上訴人應自坐落台北縣永和市○○段第參柒地號、第參捌地號
土地上建物即門牌號碼台北縣永和市○○路一六二號二樓、同路
一六二號二樓之一、同路一六二號三樓、同路一六二號三樓之一
、同路一六二號三樓之二、同路一六二號三樓之三房屋遷出，並
將上開房屋騰空交還上訴人乙○○○。
被上訴人應自民國九十五年三月十八日起至騰空交還前項房屋之
日止，按月給付上訴人乙○○○新台幣壹拾柒萬壹仟肆佰貳拾玖
元。
其餘上訴駁回。
第一、二審訴訟費用，由被上訴人負擔五分之三，餘由上訴人負
擔。
本判決第二項命被上訴人給付部分，於上訴人丙○○以新台幣
佰萬元為被上訴人預供擔保後得假執行，但被上訴如於假執行程
序實施前以新台幣玖佰萬元為上訴人丙○○預供擔保，得免為假
執行。
本判決第三項命被上訴人給付部分，於上訴人丙○○以新台幣伍
拾伍萬元為被上訴人預供擔保後得假執行，但被上訴如於假執行
程序實施前以新台幣壹佰陸拾伍萬元為上訴人丙○○預供擔保，
得免為假執行。
本判決第四項命被上訴人給付部分，於上訴人乙○○○以新台幣
佰肆拾萬元為被上訴人預供擔保後得假執行，但被上訴如於
假執行程序實施前以新台幣壹仟零貳拾玖萬元為上訴人乙○○○
預供擔保，得免為假執行。
本判決第五項命被上訴人給付部分，於上訴人乙○○○以新台幣
陸拾萬元為被上訴人預供擔保後得假執行，但被上訴人如於假
執行程序實施前以新台幣壹佰捌拾玖萬元為上訴人乙○○○預供
擔保，得免為假執行。
    事實及理由
一、程序方面：按於第二審為訴之變更或追加，非經他造同意，
    不得為之，但因情事變更而以他項聲明代最初之聲明者，不
    在此限，民事訴訟法第446 條第1 項但書、第255 條第1 項
    第2 、4 款定有明文。本件上訴人於原審判決後，另以被上
    訴人積欠租金達兩期以上為由，寄發存證信函終止系爭2 份
    租賃契約，而於提起上訴後追加終止租約後租賃物返還請求
    權及給付所欠租金之租金請求權為訴訟標的，被上訴人雖表
    不同意，惟上訴人所為之追加，核與上開規定相符，應予准
    許，合先敘明。
二、上訴人主張：
  (一)緣被上訴人為經營安親托兒事業，曾借用訴外人陳吳春芳名
    義立案登記「台北縣私立伊頓托兒所」（下稱伊頓托兒所）
    ，於民國（下同）89年3 月8 日與上訴人乙○○○簽訂房屋
    租賃契約，承租坐落台北縣永和市○○段37、38地號土地上
    建物即台北縣永和市○○路162 號2 樓、162 號2 樓之1 、
    162 號3 樓、162 號3 樓之1 、162 號3 樓之2 及162 號3
    樓之3 房屋（租約中尚有160 號1 樓房屋，因被上訴人爭執
    該屋權屬，另案由本院94年度訴字第1132號土地所有權移轉
    登記事件審理，非屬本件訴訟標的範圍）（下稱系爭162 號
    2 樓等6 戶房屋），每月租金新台幣（下同）20萬元；及於
    同年6 月15日與上訴人丙○○間簽訂房屋租賃契約，向上訴
    人丙○○承租坐落同上地號土地上建物即門牌號碼台北縣永
    和市○○路162 號1 樓、162 號2 樓之2 及162 號2 樓之3
    房屋（下稱系爭162 號1 樓等3 戶房屋），每月租金15萬元
    ，以為營業場所使用。而上開2 份租賃契約（下稱系爭租賃
    契約）約定租期均自89年6 月15日起至94年6 月14日止，共
    計5 年，及被上訴人於租期屆滿，除經上訴人同意外，應即
    日將系爭房屋誠心按原狀遷空交還，不得藉詞推諉或主張任
    何權利，如不即時遷讓交還房屋，每月應按租金5 倍計罰違
    約金。上訴人於租期屆滿前之94年4 月4 日，即以存證信函
    通知被上訴人租期屆滿不再續租，復於租期屆滿後之94年6
    月16日，再以存證信函限期催告被上訴人及訴外人陳吳春芳
    （即伊頓托兒所登記名義人）騰空返還系爭房屋，其中訴外
    人陳吳春芳雖同意遷讓，但其僅為伊頓托兒所之名義提供人
    ，並未占有系爭房屋，亦無處分該托兒事業之權利，被上訴
    人甲○○則拒絕遷出，迄今猶占有前開系爭房屋以為經營托
    兒事業。上訴人自得依系爭租賃契約第6 條前段約定及民法
    第455 條規定請求被上訴人將系爭房屋返還上訴人，並依系
    爭租約第3 條及第6 條後段約定，請求被上訴人按月給付上
    訴人依每月租金5 倍計算之違約金。
  (二)姑不論系爭2 份租約租期業已屆滿，退步言之，縱系爭9 戶
    房屋所有權人曾出具房屋及土地使用同意書，而認延展租期
    至96年10月31日止，惟被上訴人自94年6 月15日起即未再給
    付任何租金予上訴人，累計至95年3 月15日止，已積欠9 個
    月租金未付，亦即積欠上訴人丙○○租金135 萬元，扣除押
    租金40萬元，尚欠上訴人丙○○租金95萬元；而被上訴人向
    上訴人乙○○○承租系爭162 號2 樓等6 戶房屋及同路160
    號1 樓房屋共計7 戶，未區分各戶房屋租金單價，每月租金
    20萬元，故以每戶平均單價計算，扣除非本件訴訟標的範圍
    之上開160 號1 樓房屋租金28,571元（200,000 ÷7 ＝28,5
    71），被上訴人每月亦應給付租金171,429 元予上訴人乙○
    ○○，惟被上訴人共積欠9 個月租金1,542,861 元，扣除押
    租金60萬元，尚積欠上訴人乙○○○租金942,861 元，已達
    2 個月以上。上訴人已於收受原審判決後之95年3 月12日寄
    發存證信函催告被上訴人於5 日內給付上開欠租，並同時表
    示逾期未為給付，即終止系爭2 份租約，不另為終止之意思
    表示。被上訴人於95年3 月13日收受後，迄未給付任何租金
    ，則上訴人已依民法第440 條規定合法終止系爭2 份租賃契
    約，被上訴人應返還系爭租賃房屋予上訴人及給付所欠租金
    、違約金。
  (三)姑不論被上訴人於第二審程序中始為抵銷之抗辯是否可採，
    被上訴人於95年3月17日所寄發之台北信維郵局3394號存證
    信函，係於95年3月20日送達上訴人，已超過催告期限，且
    被上訴人仍未於催告期限內給付租金，則系爭2份租賃契約
    已為終止。
  (四)關於被上訴人主張侵權行為部分：
    1.因被上訴人拒絕給付租金及返還租賃房屋，上訴人乙○○
      ○為行使出租人權利，確曾至伊頓托兒所擬與被上訴人理
      論，豈料被上訴人竟深鎖大門，置之不理，上訴人乙○○
      ○迫不得已僅得隔窗向被上訴人之受僱人表達上情，轉請
      被上訴人搬遷，口氣雖有不佳，但無被上訴人所指稱之不
      法侵害行為。
    2.被上訴人除向上訴人乙○○○承租系爭162號2樓等6戶房
      屋外，亦於92年間另向上訴人有限公司承租同路164、166
      號地下室，惟被上訴人於租期屆滿，亦拒絕給付租金及返
      還租賃房屋，復擅自於上開地下室加鎖，違規設置學童遊
      樂場，影響學童權益及安全，上訴人乙○○○見情，僅向
      學童告知「回去跟爸爸媽媽說，地下室空氣不流通，危害
      安全，早晚要倒」，乃公共利益之維護，並未貶損被上訴
      人之社會評價。
    3.上訴人丙○○係系爭162號1樓等3戶房屋之出租人，對於
      被上訴人拒絕搬遷且不付租金之違約行徑，自得基於出租
      人之地位行使權利，而於被上訴人避不見面之情形下，以
      電話轉請被上訴人之受僱人向被上訴人表示「你們房租到
      期了，怎麼還不搬」，乃出租人權利之正當行使，並無何
      違法或貶損被上訴人社會評價之處。
    4.上訴人乙○○○之子媳即訴外人吳孟燕係被上訴人之胞姐
      ，於94年6月25日固曾至伊頓托兒所因另案鈞院94年度訴
      字第1132號不動產所有權移轉登記事件，與被上訴人之職
      員丁○○發生爭執，惟其爭執之原因則與本件系爭房屋之
      租賃關係毫無任何因果關係，且已與訴外人丁○○達成和
      解，有台灣板橋地方法院檢察署94年度偵字第14271號不
      起訴處分書可稽，並無侵害被上訴人權益。
    5.退步言之，縱令上訴人行使出租人權利時口氣不佳，而曾
      言「租期到了，你們老闆還賴著不走，不要臉」、「老闆
      跑路了」、「你們都領不到薪水」等語，充其量僅為不滿
      情緒之發現，並未蓄意貶損被上訴人之個人評價，或未影
      響被上訴人之社會評價。再退步言，上訴人縱有為上開言
      論而影響被上訴人之社會評價，惟該等言論與伊頓托兒所
      之營業及其損失間究有如何之因果關係，被上訴人迄未舉
      證證明，遑論執以主張抵銷等語。
  (三)上訴人於原審聲明：(1)被上訴人應自系爭162 號1 樓等3 戶
    房屋遷出，將上開房屋返還上訴人丙○○，及自94年6 月15
    日起至返還上開房屋之日止按月給付上訴人丙○○75萬元。
    (2)被上訴人應自系爭162 號2 樓等6 戶房屋遷出，將上開房
    屋返還上訴人乙○○○，及自94年6 月15日起至返還上開房
    屋之日止按月給付上訴人乙○○○100 萬元。原審駁回上訴
    人全部請求，上訴人聲明不服，提起上訴。併為上訴聲明：
    (1)原判決廢棄。(2)被上訴人應自系爭162號1樓等3戶房屋遷
    出，將上開房屋返還上訴人丙○○；並應給付上訴人丙○○
    95萬元及自95年3月18日起至清償之日止，按年息5%計算之
    利息，暨自95年3月18日起至返還上開房屋日止，按月給付
    上訴人丙○○75萬元。(3)被上訴人應自系爭162 號2 樓等6
    戶房屋遷出，將上開房屋返還上訴人乙○○○；並應給付上
    訴人乙○○○942,861 元及自95年3 月18日起至清償之日止
    ，按年息5%計算之利息，暨自95年3 月18日起至返還上開房
    屋日止，按月給付上訴人乙○○○857,145 元。
三、被上訴人則以：
  (一)被上訴人與上訴人乙○○○間所定系爭租賃契約之末所載「
    註：出租人以乙○○○女士為代表人」字樣，可知上訴人乙
    ○○○僅係代理系爭162 號2 樓等6 戶房屋之所有權人與被
    上訴人簽訂上開租賃契約，上訴人乙○○○並非系爭162 號
    2 樓等6 戶房屋所有權人，亦非出租人。被上訴人前於91年
    間為申請設立伊頓托兒所，借用訴外人陳吳春芳（即陳吳春
    芳）名義向台北縣政府提出立案申請書，並直接由系爭10戶
    房屋之所有權人出具土地及房屋使用同意書俾供被上訴人經
    營伊頓托兒所之用，延長租賃期間至96年10月31日止。甚至
    其中門牌號碼台北縣永和市○○路160 號房屋（按：非本件
    之標的），被上訴人已於90年4 月19日取得所有權。職是，
    被上訴人既已與10戶房屋所有權人約定延展租賃期間至96年
    10月31日止，上訴人乙○○○僅為出租系爭162 號2 樓等6
    戶房屋之代理人，自不得再為與本人相異之主張。按代理人
    雖未以本人名義或明示以本人名義為法律行為，惟實際上有
    代理本人之意思，且為相對人所明知或可得而知者，自仍應
    對本人發生代理之效力，此即所謂之隱名代理（最高法院92
    年度台上字第1064號判決要旨供參）。準此，代理人代理本
    人所為之法律行為，並不以明示本人名義為必要。況被上訴
    人與上訴人乙○○○間所定系爭租約末頁已載有「註：出租
    人以乙○○○女士為代表人。」字樣，以表明代理意旨，該
    租賃契約書並經上訴人乙○○○用印為憑，亦堪認其對上開
    註記並無異議，而確有代理本人之意。又因上訴人乙○○○
    所代理之出租人有吳文君及榕元建設有限公司（下稱榕元公
    司）2 人，雙方為求租金給付之簡便，乃由被上訴人將用以
    支付租金之支票交由上訴人乙○○○代為統籌兌領，惟並不
    因而使上訴人乙○○○成為出租人。
  (二)依臺灣省兒童福利社政機構設置標準與設立辦法第5 條規定
    ，私立兒童福利機構之土地及建築物如租賃者，於設立時，
    租賃存續期間至少應有5 年以上，故系爭租賃房屋業經房屋
    所有權人出具土地及房屋使用同意書，延展租賃期間至96年
    10月31日止，俾供被上訴人經營伊頓托兒所之用。
  (三)上訴人乙○○○既非系爭162 號2 樓等6 戶房屋出租人，則
    其無權催告被上訴人給付租金及為終止租約之意思表示。退
    而言之，縱認上訴人乙○○○得催告被上訴人給付租金，惟
    上訴人2 人所為給付租金之催告不合法，蓋上訴人上開催告
    之存證信函係於95年3 月12日寄發予被上訴人，斯時距94年
    6 月15日尚未滿9 個月，惟上訴人竟請求被上訴人給付9.5
    個月租金，甚且未先行扣除押租金，上訴人乙○○○亦未扣
    除已為被上訴人所有之系爭160 號1 樓房屋部分租金，其催
    告函主張被上訴人應給付上訴人丙○○142.5 萬元、給付上
    訴人乙○○○190 萬元，顯與彼等嗣於上訴後所請求之95萬
    元及942,861 元出入甚大，故其催告內容未臻明白確實，自
    不合法，復要求被上訴人將租金以匯款方式給付上訴人，亦
    與租賃契約約定應以開立支票為給付方式有悖，被上訴人無
    履行義務。
  (四)再退步言之，縱認上訴人合法催告被上訴人給付租金，惟上
    訴人對被上訴人有下列侵權行為，不法侵害被上訴人之名譽
    及信用，被上訴人得依侵權行為法律關係，請求上訴人賠償
    被上訴人非財產上損害。被上訴人已於95年3 月17日為抵銷
    之意思表示，已盡給付租金之義務，故系爭2 份租賃契約並
    未終止：
    1.關於上訴人乙○○○部分：
      (1)94年8 月間某日下午約2 至3 時，上訴人乙○○○明知
        被上訴人並非無權占有，至伊頓托兒所門口，向在場之
        伊頓托兒所員工及家長稱「租約到期，老闆要跑路了」
        、「你們都領不到薪水了」、「他媽的B ，你們老闆還
        賴著不走，不要臉」等關於租約到期被上訴人無力經營
        不實言論，而毀損被上訴人名譽及信用。依民法第195
        條第1 項規定，上訴人乙○○○應賠償被上訴人非財產
        上損害150 萬元。
      (2)94年8 月間某日下午4 點多，上訴人乙○○○至伊頓托
        兒所1 樓換鞋區，向伊頓托兒所之員工、家長學生稱「
        租約到期，老闆要跑路了」、「你們都領不到薪水了」
        「他媽的B ，你們老闆還賴著不走，不要臉」等關於租
        約到期被上訴人無力經營不實言論，毀損被上訴人名譽
        及信用。依民法第195 條第1 項規定，上訴人乙○○○
        應賠償被上訴人非財產上損害200 萬元。
      (3)94年9 月間某日下午4 至5 點，至伊頓托兒所地下1 樓
        向學生吐口水，並稱「回去跟爸爸媽媽說，學校要倒了
        ，趕快走」等學校要倒閉之不實言論，毀損被上訴人名
        譽及信用。依民法第195 條第1 項規定，上訴人乙○○
        ○應賠償被上訴人非財產上損害200 萬元。
      (4)94年9 月間某日下午，上訴人乙○○○與榕元公司法定
        代理人林志明至伊頓托兒所門口，向伊頓托兒所員工稱
        「租約到期，你們老闆還賴著不走，不要臉」等關於租
        約到期被上訴人無力經營不實言論，毀損被上訴人名譽
        及信用。依民法第195 條第1 項規定，上訴人乙○○○
        應賠償被上訴人非財產上損害150 萬元。
      (5)以上合計上訴人乙○○○4 次侵害毀損上訴人名譽及信
        用，計應賠償被上訴人700 萬元，被上訴人以之抵銷上
        訴人乙○○○於95年3 月13 日存證信函主張之租金190
        萬元。
    2.關於上訴人丙○○部分：
      (1)94年7 月某日下午，丙○○打電話至伊頓托兒所，向員
        工稱「你們房租到期了，怎麼還不搬」、「你們老闆要
        跑路了」、「你領不到薪水了」等關於租約到期被上訴
        人無力經營不實言論，毀損被上訴人名譽及信用。依民
        法第195 條第1 項規定，應賠償被上訴人非財產上損害
        150 萬元。
      (2)94年7 月間某日下午，丙○○打電話至伊頓托兒所，向
        員工稱「你們房租到期了，怎麼還不搬」、「你們老闆
        要跑路了」、「趕快滾吧」等關於租約到期被上訴人無
        力經營不實言論，毀損被上訴人名譽及信用。依民法第
        195 條第1 項規定，上訴人應賠償被上訴人非財產上損
        害150 萬元。
      (3)以上合計上訴人丙○○2 次侵害毀損上訴人名譽及信用
        ，計應賠償被上訴人300 萬元，被上訴人以之抵銷上訴
        人丙○○於95年3 月13日存證信函主張之租金1,425,00
        0 元。
  (五)答辯聲明：(1)上訴駁回；如受不利判決，願供擔保請准宣告
    免為假執行。
四、兩造不爭執事項：
  (一)上訴人乙○○○之子媳即訴外人吳孟燕係被上訴人之胞姐。
    系爭162 號2 樓等6 戶房屋，原為上訴人乙○○○與其子女
    丙○○、林鑕星、林小玲、林小菁等人共有坐落台北縣永和
    市○○段37、38地號土地，提供予訴外人林志明（按即上訴
    人乙○○○之子）所經營之榕元建設有限公司合建分配取得
    之建物。
  (二)被上訴人於89年3 月8 日與上訴人乙○○○就系爭162 號2
    樓等6 戶房屋簽訂房屋租賃契約書，約定每月租金20萬元，
    租期自89年6 月15日至94年6 月14日止計5 年，押租金60萬
    元。租賃契約書為真正。該份租賃契約書之末記載有：「註
    ：出租人以乙○○○女士為代表」字樣。有房屋租賃契約書
    影本在卷可稽。
  (三)被上訴人於89年6 月15日與上訴人丙○○就系爭162 號1 樓
    等3 戶房屋簽訂房屋租賃契約書，約定每月租金15萬元，租
    期自89年6 月15日至94年6 月14日止計5 年，押租金40萬元
    。房屋租賃契約書為真正。
  (四)兩造關於租金給付方式，約定由被上訴人按月簽發租金支票
    交付上訴人。惟被上訴人自94年6 月15日起迄今均未給付租
    金予上訴人。
  (五)系爭9 戶房屋所有權人分別為：系爭門牌號碼台北縣永和
    市○○路162 號1 樓、162 號2 樓之2 、162 號2 樓之3 建
    物登記為上訴人丙○○所有。系爭門牌號碼台北縣永和市
    ○○路162 號2 樓、162 號2 樓之1 、162 號3 樓、162 號
    3 樓之1 建物所有權人訴外人榕元建設有限公司（下稱榕元
    公司）。系爭門牌號碼台北縣永和市○○路162 號3 樓之
    2 、162 號3 樓之3 建物所有權人為吳文君。並有上開房屋
    之建物謄本附卷可憑。
  (六)被上訴人於91年間借用訴外人陳吳春芳名義，取得系爭162
    號2 樓等6 戶房屋及系爭162 號1 樓等3 戶房屋，及上訴人
    所有之永和市○○路160 號1 樓及地下室房屋之所有權人所
    出具之土地及房屋使用同意書（下稱系爭同意書），於上開
    10戶房屋所在地申請立案登記伊頓托兒所後，實被上訴人為
    伊頓托兒所之實際負責人及上開租賃房屋之占有人。系爭同
    意書上均記載有：「…同意自民國91年11月1 日起止96年10
    月31日止（五年以上）租與陳吳春芳先生辦理伊頓托兒所屬
    實…」字樣。有申請書、房屋使用同意書、土地使用同意書
    等影本在卷足稽。
五、兩造間爭執事項要點：
  (一)被上訴人與上訴人乙○○○所具名簽立之89年3 月8 日系爭
    租賃契約書，究係上訴人乙○○○自為出租人，抑或系爭16
    2 號2 樓等6 戶房屋之所有權人為出租人，上訴人乙○○○
    僅代理上開6 戶房屋所有權人與被上訴人訂立該租賃契約？
  (二)系爭9 戶房屋所有權人於91年11月1 日所出具之房屋使用同
    意書及土地使用同意書，其上所記載「同意自民國91年11月
    1 日起至96年10月31日止（五年以上）租與陳吳春芳先生辦
    理伊頓托兒所屬實」字樣，是否為同意延展系爭2 份租賃契
    約之租期至96年10月31日止？
  (三)被上訴人自94年6 月15日起迄今未給付租金予上訴人，上訴
    人以被上訴人積欠租金已達兩期以上，主張終止系爭2 份租
    賃契約，其終止系爭2份租賃契約是否合法？
  (四)被上訴人主張上訴人有上述侵權行為，請求上訴人丙○○、
    乙○○○各賠償其如上金額之非財產上損害賠償，並以此金
    額主張與上訴人對被上訴人之租金債權相抵銷，其抵銷之抗
    辯有無理由？
六、被上訴人與上訴人乙○○○所具名簽立之89年3 月8 日系爭
    租賃契約書，上訴人乙○○○主張其為出租人，被上訴人則
    辯稱上訴人乙○○○僅係代理系爭162 號2 樓等6 戶房屋所
    有權人之代理人，出租人本人應為系爭162 號2 樓等6 戶房
    屋所有權人等語。查，被上訴人與上訴人乙○○○間所簽89
    年3 月8 日系爭租賃契約，全份契約完全未載有系爭160 號
    2 樓等6 戶房屋之任何所有權人名義，有該系爭租賃契約影
    本在卷可稽（見原審卷第13至16頁），且被上訴人均係給付
    租金予上訴人乙○○○收取，為被上訴人所不爭執，復有上
    訴人乙○○○於原審所提代收票據紀錄簿之代收票據收條影
    本7 紙在卷可證（見原審卷第112 至118 頁）。而89年3 月
    8 日系爭租賃契約之末所載「註：出租人以乙○○○女士為
    代表人」字樣（見原審卷第16頁），上訴人主張係被上訴人
    於簽訂租約時所逕行記載等語，為被上訴人所不爭執，且核
    與被上訴人欲續租而書寫擬定、但未為上訴人所同意續租（
    為被上訴人不爭執真正）之房屋租賃契約書上亦有相同字跡
    之附註可佐（見原審卷第54頁），並非上訴人乙○○○所為
    上開附註。依上各情，堪認上訴人乙○○○所主張被上訴人
    於系爭租約末所為上開附註字樣，其目的在於確認上訴人乙
    ○○○有管理出租系爭160 號2 樓等6 戶房屋之權限，並非
    上訴人乙○○○表示代理之意旨，上訴人乙○○○係出租人
    等語，應可憑採。至於「按代理人雖未以本人名義或明示以
    本人名義為法律行為，『惟實際上有代理本人之意思』，『
    且為相對人所明知或可得而知者』，自仍應對本人發生代理
    之效力，此即所謂之隱名代理。」，最高法院固著有92年度
    台上字第1064號判決，惟該判決意旨明白揭示係以「代理人
    實際上有代理本人之意思」，且須「為相對人所明知或可得
    而知」為要件。而依前所述，本件上訴人乙○○○始終係自
    為出租人之意，並無何代理他人之意思，且被上訴人亦始終
    明知上訴人乙○○○為出租人（此觀之被上訴人租賃期間之
    5 年以來，簽發用以給付租金之支票均係交由上訴人乙○○
    ○收受甚明），而於系爭租賃契約之末所附註之字樣係被上
    訴人所為，並非上訴人乙○○○所寫等情，顯與最高法院92
    年度台上字第1064號判決所示情形不同，自無比附援引之餘
    地，被上訴人辯稱上訴人乙○○○僅係系爭160 號2 樓等6
    戶房屋所有權人之代理人，出租人應為該等房屋之所有權人
    云云，尚非可取。
七、被上訴人辯稱系爭同意書載明：「…同意自民國91年11月1
    日起止96年10月31日止（五年以上）租與陳吳春芳先生辦理
    伊頓托兒所屬實」字樣，足證系爭2 份租賃契約均已展延租
    賃期限至96年10月31日止等語，為上訴人否認。經查：
  (一)訴外人陳吳春芳僅係被上訴人於91年間所借用名義登記為伊
    頓扥兒所之登記負責人，被上訴人承租系爭162 號2 樓等6
    戶房屋及系爭162 號1樓 等3 戶房屋，均係為取得托兒所立
    案登記後，以為營業處所，伊頓扥兒所實際負責人及占有人
    均為被上訴人，為兩造所不爭執。台灣省兒童福利社政機構
    設置標準與設立辦法第5 條規定：「私立兒童福利機構除必
    要之土地及建築物外，其財產及經費來源，應足以維持五年
    以上業務之需要，以達成其設立目的」、「前項土地及建築
    物如租賃者，於設立時，租賃存續期間至少應有五年以上；
    …」、第6 條規定：「私立兒童福利機構，應備具下列文件
    一式六份，向當地主管機關申請立案，經許可並發給立案證
    書後始得開辦：…五土地及建築物使用權利證明文件。…」
    （見原審卷第89頁），是系爭162 號2 樓等6 戶房屋及系爭
    162 號1 樓等3 戶房屋所有權人出具之系爭同意書，無非僅
    係為使伊頓托兒所能符合上開關於私立兒童福利機構之設置
    規定，使之得向當地主管機關申請立案，經許可並發給立案
    證書，方得開辦營業。
  (二)按土地使用權證明書僅有債之效力，存在於出具者與被證明
    者之間（最高法院86年度台上字第94號裁判供參）。本件上
    訴人所出租之系爭9 戶房屋，除162 號1 樓、162 號2 樓之
    2 及162 號2 樓之3 房屋為上訴人丙○○所有外，其餘162
    號2 樓、162 號2樓 之1 、162 號3 樓、162 號3 樓之1 、
    162 號3 樓之2 及162 號3 樓之3 等6 戶屋屋，登記為訴外
    人榕元公司及吳文君所有，另160 號1 樓及地下室則登記為
    被上訴人所有，有上開房屋之建物登記謄本附卷足稽。上開
    房屋所有權人即上訴人丙○○、訴外人榕元公司及吳文君固
    均出具土地使用同意書及房屋使用同意書，然同意書上均記
    載有：「…同意自民國91年11月1 日起止96年10月31日止（
    五年以上）租與『陳吳春芳』先生辦理伊頓托兒所屬實…」
    字樣，暨載明「此致，陳吳春芳先生執用」字樣，顯係該等
    土地及房屋所有權人出具給訴外人陳吳春芳執用之使用同意
    證明，並非係出具予被上訴人。而系爭162 號2 樓等6 戶房
    屋及系爭162 號1 樓等3 戶房屋之出租人分別係上訴人乙○
    ○○、丙○○，並非該等房屋所有權人，業如前述，揆諸上
    開說明，基於債之相對性，被上訴人自無得執上開房屋所有
    權人出具予訴外人陳吳春芳之系爭同意書，而據以作為對抗
    本件出租人即上訴人丙○○、乙○○○之事由，故被上訴人
    辯稱租賃期限依系爭同意書已延展至96年10月31日云云，要
    非可採。
八、系爭2 份租賃契約租期均至94年6 月14日止，而上訴人於租
    屆滿前之94年4 月4 日即寄發存證信函通知被上訴人不再續
    租，復於租期屆滿後之94年6 月16日寄發存證信函予被上訴
    人請求返還系爭租賃房屋等事實，為兩造不爭執，復有存證
    信函影本2 份可稽（見原審卷第17至19頁）。是上訴人依系
    爭2 份租賃契約第6 條約定，請求被上訴人騰空交還系爭16
    2 號2 樓等6 戶房屋予上訴人乙○○○、及騰空交還系爭16
    2 號1 樓等3 戶房屋予上訴人丙○○，洵為正當，應予准許
    。系爭2 份租賃契約既均於94年6 月14日屆滿，其後兩造間
    已無租賃關係存在，則上訴人請求被上訴人給付自94年6 月
    15日起至95年3 月31日止所欠上訴人丙○○95萬元租金及自
    95年3 月18日起至清償之日止，按年息5%計算之利息，及給
    付所欠上訴人乙○○○租金942,861 元及自95年3 月18日起
    至清償之日止，按年息5%計算之利息之請求，即非有理由，
    應予駁回。至於上訴人得否依其他法律關係請求被上訴人租
    期屆滿後仍占有系爭房屋之相當於租金之不當得利或損害金
    ，則屬另一問題。
九、系爭2 份租賃契約已於94年6 月14日租期屆滿，被上訴人拒
    絕搬遷返還系爭租屋予上訴人，則上訴人依系爭2 份租賃契
    約第6 條後段約定，請求被上訴人自95年3 月18日起至遷讓
    交還系爭租屋之日止，按月給付上訴人違約金，乃為有據。
    惟按約定之違約金過高者，法院得減至相當之數額，民法第
    252 條定有明文。至於是否相當，即須依一般客觀事實，社
    會經濟狀況及當事人所受損害情形，以為斟酌之標準。且約
    定之違約金過高者，除出於債務人之自由意思，已任意給付
    ，可認為債務人自願依約履行，不容其請求返還外，法院仍
    得依前開規定，核減至相當之數額（最高法院79年台上字第
    1915號判例參照）。約定之違約金苟有過高情事，法院即得
    依民法第252 條規定核減至相當之數額，並無應待至債權人
    請求給付後始得核減之限制。此項核減，法院得以職權為之
    （最高法院79年台上字第1612號判例可揭）。本件系爭2份
    租賃契約第6 條後段約定違約金以租金5 倍計算，即給付上
    訴人丙○○75萬元、給付上訴人乙○○○857,145 元，核上
    訴人因被上訴人未返還系爭租屋所受損害，依一般客觀事實
    及社會經濟狀況，應係為系爭房屋之使用收益之對價即約相
    當於租金之損害，故本院審酌上開情狀，認上訴人所請求之
    違約金應以相當於1 個月租金金額為允適，亦即被上訴人應
    自95年3 月18日起至騰空交還系爭162 號1 樓等3 戶房屋止
    ，按月給付上訴人丙○○15萬元違約金；及應自95年3 月18
    日起至騰空交還系爭162 號1 樓等3 戶房屋止，按月給付上
    訴人乙○○○171,429 元違約金。上訴人逾此範圍之請求，
    則非有據。
十、至於被上訴人主張上訴人2 人分別對被上訴人有如事實理由
    欄二之(四)1.及2.所述之侵權行為，致其信用名譽受損，請求
    如各上所述金額之非財產上損害賠償，並主張以該等金額與
    上訴人之租金債權相抵銷部分。查按債務之抵銷，以雙方當
    事人互負債務為必須具備之要件，若一方並未對他方負有債
    務，他方尚無得主張抵銷之可言（最高法院86年台上字第
    3611 號 裁判意旨參照）。本件上訴人對被上訴人請求給付
    所欠租金，尚非有據，已如前述，姑不論被上訴人所主張之
    侵權行為是否屬實或得請求若干金額之非財產上損害賠償，
    揆諸最高法院86年台上字第3611號裁判意旨所揭，被上訴人
    自無得依民法第195 條規定，主張與上訴人對其之「租金債
    權」相抵銷。故被上訴人抵銷之抗辯，並無足取。
十一、綜上所述，上訴人主張系爭2 份租賃契約均因租期已於94
      年6 月14日屆至而消滅，乃為可採，被上訴人抗辯系爭2
      份租賃契約均經系爭162 號2 樓等6 戶房屋及系爭162 號
      1 樓等3 戶房屋所有權人同意展延租賃期限至96年10月31
      日云云，尚無可取。從而，上訴人本於系爭租賃契約法律
      關係，請求被上訴人應返還系爭162 號1 樓等3 戶房屋予
      上訴人丙○○、及返還系爭162 號2 樓等6 戶房屋予上訴
      人乙○○○；暨被上訴人應自95年3 月18日起至騰空交還
      系爭162 號1 樓等3 戶房屋之日止，按月給付上訴人丙○
      ○15萬元違約金；及應自95年3 月18日起至騰空交還系爭
      162 號2 樓等6 戶房屋之日止，按月給付上訴人乙○○○
      171,429 元違約金之請求部分，為有理由，應予准許。逾
      此範圍之請求，非有理由，應予駁回。原審就上開應准許
      部分，為上訴敗訴之判決，並駁回其假執行之聲請，尚有
      未洽，上訴意旨求予廢棄改判，為有理由，爰由本院予以
      廢棄改判如主文第2 項至第5 項所示，並為准、免假執行
      之宣告。至於上訴人之請求不應准許部分，原判決為上訴
      人敗訴之判決，並駁回其假執行之聲請，經核於法並無不
      合，上訴意旨求予廢棄改判，為無理由，應駁回其上訴。
十二、本件事證已臻明確，兩造其餘主張、攻擊防禦方法及所提
      證據，經審酌後認於本判決結果不生影響，爰不一一論述
      ，附此敘明。
十三、據上論結，本件上訴為一部有理由，一部無理由，依民事
      訴訟法第436 條之1 第3 項、第450 條、第449 條第1 項
      、第79條、第463 條、第390 條第2 項、第392 條，判決
      如主文。
中　　華　　民　　國　　96　　年　　1 　　月　　24　　日
                  民事第一庭    審判長法　官　李世貴
                                      法　官　周舒雁
                                      法　官　陳翠琪
以上正本證明與原本無異
上訴人如以適用法規顯有錯誤為理由不服本判決，應於本判決送
達後20日之不變期間，提出上訴狀（並應同時表明上訴理由，其
於判決宣示後送達前提起上訴者，應於裁判送達後10日內補具之
）於本院，逕向最高法院提起上訴。（上訴狀及理由書狀均須按
他造人數附具繕本，且提起第三審上訴，須經本院之許可，前許
可須以訴訟事件所涉及之法律見解原則上之重要性者為限）
中　　華　　民　　國　　96　　年　　1 　　月　　25　　日
                                      書記官　李瑞芝
